【裁判字號】    99,訴,101
【裁判日期】    990709
【裁判案由】    分割共有物
【裁判全文】
臺灣苗栗地方法院民事判決               99年度訴字第101號
原      告  丙○○
訴訟代理人  甲○○
原      告  乙○○
被      告  丁○○
上列當事人間請求分割共有物事件，本院於民國99年6 月29日言
詞辯論終結，判決如下：
    主  文
兩造共有坐落苗栗縣苗栗市○○段二０六六之三地號土地依下列
方法分割：如附圖所示編號二０六六之三A 部分面積二七二平方
公尺土地分歸被告丁○○所有，編號二０六六之三B 部分面積二
七二平方公尺土地分歸原告乙○○所有，編號二０六六之三C 部
分面積二七一平方公尺土地分歸原告丙○○所有。
訴訟費用由被告負擔三分之一，餘由原告負擔。
    事實及理由
一、原告起訴主張：坐落苗栗縣苗栗市○○段2066之3 地號土地
    （以下簡稱系爭土地）為兩造所共有，兩造之應有部分各為
    3 分之1 。兩造就系爭土地並無不分割之特約，系爭土地亦
    無不能分割之情形，因共有人間無法達成協議分割，爰依民
    法第823 條第1 項、第824 條第2 項規定訴請准予裁判分割
    ，並同意依如附圖所示分割方式予以分割等語。並聲明：如
    主文第1 項所示。
二、被告則以：同意依原告所述如附圖所示分割方式予以分割等
    語置辯。
三、本件系爭土地，為兩造所共有，兩造之應有部分各為3分之1
    ，兩造就系爭土地未為協議分割，亦無不分割之特約，系爭
    土地又無不能分割之情形等情，為兩造所不爭執，並有土地
    登記謄本（詳卷第5 頁）附卷可憑，自堪信為真實。
四、按各共有人得隨時請求分割共有物，但因物之使用目的不能
    分割或契約定有不分割之期限者，不在此限；又共有物分割
    之方法，不能協議決定者，法院得因任何共有人之聲請，命
    為分配，民法第823 條第1 項、第824 條第2 項分別定有明
    文。次按每宗耕地分割後每人所有面積未達0.25公頃者，不
    得分割。但有下列情形之一者，不在此限：四、本條例中華
    民國89年1 月4 日修正施行前之共有耕地，得分割為單獨所
    有，89年1 月26日總統華總(一)義字第8900017370號令修正
    公布施行之農業發展條例第16條但書第4 款定有明文。經查
    ，系爭土地，雖屬田地目，惟兩造係於前開農業發展條例修
    正施行前即分別因繼承而共有，則揆諸前開說明，自得分割
    為單獨所有。從而，原告依民法第824 條第2 項規定，訴請
    以判決分割系爭土地，於法即無不合，應予准許。
五、再按裁判上如何定共有物分割之方法，除應斟酌當事人之聲
    明、共有物之性質、共有人之意願、利害關係、經濟效用及
    全體共有人之利益等公平決之外，並不受任何共有人主張之
    拘束，法院為顧及全體共有人所得利用之價值等情形，本有
    自由裁量之權，此有最高法院82年度台上字第1990號裁判意
    旨可資參照。查系爭土地現為兩造之親戚種植水稻等情，業
    經本院履勘現場屬實，製有勘驗筆錄、照片（詳卷第36至38
    頁）附卷可稽，並經本院囑託苗栗縣苗栗地政事務所派員鑑
    測，製有如附圖所示之土地複丈成果圖（詳卷第40頁）在卷
    可按。本院斟酌系爭土地現占有使用情形，及兩造均陳明願
    依如附圖所示方法予以分割，認應依如附圖所示之方割方法
    予以分割，即將如附圖所示編號2066-3A 部分面積272 平方
    公尺土地分歸被告丁○○所有，編號2066-3B 部分面積272
    平方公尺土地分歸原告乙○○所有，編號2066-3C 部分面積
    271 平方公尺土地分歸原告丙○○所有，為此判決如主文第
    1 項所示。
六、末按因共有物分割、經界或其他性質上類似之事件涉訟，由
    敗訴當事人負擔訴訟費用顯失公平者，法院得酌量情形，命
    勝訴之當事人負擔其一部，民事訴訟法第80條之1 定有明文
    。本件既係因共有物分割涉訟，核其性質，兩造本可互換地
    位，則原告提起本訴雖依法有據，然被告之應訴又係法律規
    定所不得不然，是本院認應由兩造依原應有部分之比例，平
    均分擔訴訟費用較為允洽，爰依職權判決如主文第2 項所示
    。
七、訴訟費用負擔之依據：民事訴訟法第80條之1 。
中    華    民    國    99    年    7     月    9     日
                  民事庭法  官  王萬金
以上正本係照原本作成。
如對本判決上訴，須於判決送達後20日內向本院提出上訴狀。
                        書記官  劉麗美
中    華    民    國    99    年    7     月    9     日

司法院資訊處製作；財團法人民間司法改革基金會備份。
